【裁判字號】    89,上易,4528
【裁判日期】    890927
【裁判案由】    詐欺
【裁判全文】
臺灣高等法院刑事判決                  八十九年度上易字第四五二八號
    上  訴  人  臺灣桃園地方法院檢察署檢察官
    被      告  甲○○
右上訴人，因被告詐欺案件，不服臺灣桃園地方法院，八十八年度易字第二六九七號
，中華民國八十九年九月二十七日第一審判決（起訴案號：臺灣桃園地方法院檢察署
八十八年度偵字第一三七０四號）提起上訴，本院判決如左：
    主  文
上訴駁回。
        理  由
一、公訴意旨略以：被告甲○○明知毫無資力支付裝潢費用，仍意圖為自己不法之所
    有，於八十八年一月二十五日詐稱新購位於桃園市○○路一○八巷一四號五樓房
    屋需要裝潢，而與品光實業有限股份公司負責人即告訴人乙○○簽訂價款新臺幣
    （下同）六十萬元之房屋裝潢工程合約，致告訴人乙○○陷於錯誤依約施工，被
    告甲○○並於施工完成後交付來歷不明之支票二紙（發票人：湯文雄，金額新臺
    幣三十萬元、付款人淡水鎮農會福德分部，癹票日八十八年三月三十一日，票號
    ＦＡ0000000號；發票人：林國棟，金額四十萬元，付款人萬泰商業銀行
    ，發票日八十八年五月十五日，票號ＣＡ0000000號）佯作價款支付，嗣
    經告訴人乙○○屆期提示均遭退票，而甲○○亦已因躲避債務避不見面，告訴人
    始知受騙，因認被告甲○○涉有刑法第三百三十九條第一項之詐欺罪嫌等語。
二、按犯罪事實應依證據認定之，無證據不得推定其犯罪事實。不能證明被告犯罪者
    ，應諭知無罪之判決。且按認定不利於被告之事實，須依積極證據，積極證據不
    足為不利於被告事實之認定時，即應為有利於被告之認定，更不必有何有利之證
    據，故證據是否真實尚欠明顯，自難以擬制推測之方法，為其判斷之基礎。刑事
    訴訟法第一百五十四條、第三百零一條第一項及最高法院三十年上字第八一六號
    分別定有明文及著有判例；次按刑法第三百三十九條第一項詐欺罪之成立，以意
    圖為自己或第三人不法之所有，以詐術使人將本人或第三人之物交付為要件，所
    謂詐術使人交付，必須被詐欺人因其詐術而陷於錯誤，若其所用方法，不能認為
    詐術，亦不致使人陷於錯誤即不構成該罪。故如依積極證據足可証明行為人確係
    意圖不法所有或意圖損害他人時，固得論以刑法第三百三十九條之罪，倘若行為
    人施詐時之意圖尚有存疑，依調查之結果復不足以認定其自始具有上述主觀犯罪
    構成要件，即行為人須自始基於不法所有之意圖，以詐術使人交付財物，始能當
    之，至於民事債務當事人間未依債務本旨履行給付之情形，若非出於自始無意給
    付之詐欺行徑時，自不該當刑法第三百三十九第一項詐欺罪之構成要件。而刑事
    被告依法不負自證無罪之義務，故別無積極證據之情形下，自難以被告單純債務
    不履行狀態，推定被告自始即有不法所有之意圖而施行詐術。再以刑法上詐欺罪
    之立法意旨，係以禁止於經濟行為中使用不當之方法得利為規範目的，而經濟行
    為亦因其行為本質及類型，而於交易領域中有其特有之行為特性，法律原則上固
    應保障交易之秩序，惟於具體案例中，亦應顧及交易雙方為交易行為時，是否有
    具體情事，足認其違背正當之經濟秩序，而應予以制裁。否則，經濟行為本身原
    寓有不同程度之不確定性或交易風險，交易雙方本應自行估量其主、客觀情事及
    搜集相關資訊，以作為其判斷之參考。以借貸、承攬或民間金錢借貸互助會為例
    ，交易之當事人本應自行考量對方之資格、能力、信用，及交易內容之投資報酬
    率、資金風險等等因素，除具上開違反詐欺罪之具體情事外，非謂當事人之一方
    有無法依約履行之情形，即應成立詐欺罪，否則刑事詐欺責任與民事債務不履行
    責任將失其分際，合先敘明。
三、本件公訴人認被告甲○○涉嫌刑法第三百三十九條第一項之詐欺罪係以告訴人之
    指證及其提出之工程合約書一份、支票及退票理由單各二份、建物登記簿謄本（
    以上皆影本），與證人高學仁證述被告於八十八年一月二十五日訂約之初即無支
    付裝潢工程款之能力之詞，顯見被告自始即無支付價款之意願，卻以新買住屋需
    裝潢為由，致告訴人陷於錯誤而為財物、勞力之交付，待告訴人催討乃以來路不
    明票據佯作付款即避不見面，坐享不法所得，是本件並非單純債務不履行之民事
    糾紛等為其論據。
四、訊據被告甲○○對於右揭請告訴人品光實業股份有限公司負責人乙○○裝潢桃園
    縣桃園市○○路一○八巷一四號五樓房屋及所交付給付工程款之二紙支票均遭退
    票，迄今積欠七十萬元之裝潢工程款之事實固直承不諱，惟堅決否認有詐欺犯行
    ，辯稱「：八十八年一月初我向高學仁買該公寓，是高學仁帶乙○○來看房子如
    何裝潢，約過一星期就自己先動工，八十八年一月二十五日才補契約，他於八十
    八年一月十三日就動工，我是簽約過後才給他三十萬元支票，完工後，才又給他
    四十萬元支票：二張支票均退票，至今我尚未付他分文，那二張支票是朋友欠我
    會錢給我的，當初就是打算用那二張支票付裝潢費：」等語，經查被告於八十八
    年一月初向證人高學仁購買桃園市○○路一○八巷一四號五樓房屋，並經由證人
    高學仁之介紹由告訴人品光實業股份有限公司負責人乙○○重新裝潢上開房屋，
    八十八年一月二十五日被告與告訴人品光實業股份有限公司負責人乙○○簽訂工
    程合約書，雙方於工程合約書中約定之付款方式：總工程款六十萬元，於八十八
    年一月十一日付簽約訂金六萬元，八十八年一月十八日支付第一期款二十四萬元
    ，八十八年一月二十五日付第二期款二十四萬元，八十八年二月五日付完工尾款
    六萬元，而被告均未依合約書支付工程款，幾經催討，至裝潢工程近完工時始交
    付發票人為湯文雄之三十萬元支票予告訴人品光實業股份有限公司負責人乙○○
    一節，已據證人高學仁及告訴人告訴人品光實業股份有限公司負責人乙○○供明
    在卷，並有工程合約書影本一份在卷可稽，是被告辯稱雙方尚未簽約告訴人品光
    實業股份有限公司負責人乙○○即開始動工之情，應可採信，又查告訴人品光實
    業股份有限公司之負責人乙○○經營裝潢業務已長達十多年，依以往交易習慣，
    與客戶通常均有簽訂合約書，而工程款之收取與施工是同時進行，依與客戶熟識
    之程度而定收取款項比例，如是熟識之客戶或該客戶介紹之新客戶會先少收工程
    款，而告訴人品光實業股份有限公司之負責人乙○○與被告並不認識，是經由證
    人高學仁之介紹才前往裝潢桃園市○○路一○八巷一四號五樓，被告未依工程合
    約書支付分文工款，告訴人品光實業股份有限公司負責人乙○○猶繼續裝潢，且
    被告初請告訴人品光實業股份有限公司負責人乙○○裝潢時僅告知工程款之支付
    方式為一半現金、一半支票，未允諾優於以往交易習慣之條件等情，亦據告訴人
    品光實業股份有限公司負責人乙○○陳述甚詳，可知本案未見被告對品光實業股
    份有限公司負責人乙○○有施用詐術之行為，又告訴人品光實業股份有限公司負
    責人乙○○於八十九年二月十七日原審調查時稱「：當初快過舊曆年，我想快點
    完工後，好讓甲○○能搬進去住：」等語，益徵本案裝潢工程之進行，係出於告
    訴人品光實業股份有限公司負責人乙○○之任意處分，與受詐欺致意思表示不自
    由之情形不可同日而語，況告訴人品光實業股份有限公司負責人乙○○為一智慮
    成熟之成年人，就履約過程之風險應有相當之評估，猷決定締約，即難以被告日
    後未能依約履行交付工程款之義務，遽以推測認被告就本件房屋裝潢過程中，對
    於告訴人有任何詐騙情事，且告訴人於原審審理時，亦未具體指陳被告於交易時
    有何詐術施用行為。故被告雖有不履行定作人交付工程款義務情事，然揆之上開
    說明，亦屬民事債務糾葛，要與詐欺罪之構成要件不符，自難遽以該罪相繩，此
    外，復查無其他積極證據，足認被告有公訴人所指之犯行，其犯罪尚屬不能證明
    ，原審為無罪之判決，經核並無違誤，公訴人上訴意旨指被告無資力竟以來歷不
    明支票作工程款之支付，顯有詐欺云云，然查被告用以支付工程款之二張支票，
    如前述係互助會員所交付，被告當時不知無從兌現，否則亦不可能收取轉交，被
    告原在鋼琴酒吧彈琴，有固定收入，若非起會被倒，當不致於陷入困境，公訴人
    見未及此，只以債務未履行即推定自始已有不法所有意圖，似乏新義，上訴核無
    理由，應予駁回。
五、至於告訴人品光實業股份有限公司負責人乙○○及證人高學仁於原審調查指陳被
    告向證人高學仁購買桃園市○○路一○八巷一四號五樓房屋尚未支付任何價金及
    辦理移轉登記前，以支付上開房屋裝潢費用為由，由證人高學仁以上開房屋向案
    外人張仁明設定第二順位抵押權借貸新臺幣三十五萬元及以自己之自用小客車質
    借十二萬元予被告，被告取得上開款項後挪作他用未支付裝潢費，嗣因被告無法
    償還三十五萬元借款予張仁明，桃園市○○路一○八巷一四號五樓移轉登記在張
    仁明名下，且證人高學仁所有質借之自用小客車亦因無法支付利息及償還本金而
    遭變賣之情，被告是否涉犯詐欺犯行，因本案業經無罪之諭知，無從成立連續犯
    關係併辦事實，因非本件公訴人起訴範疇，非本院所得審究，應退還由公訴人另
    行偵辦，附此敘明。
據上論斷，應依刑事訴訟法第三百六十八條判決如主文。
本案經檢察官陳明光到庭執行職務。
中    華    民    國     九十     年      二        月        七        日
                            臺灣高等法院刑事第十八庭
                                審判長法  官  吳      敦
                                      法  官  林  陳  松
                                      法  官  吳  明  峰
右正本證明與原本無異。
不得上訴。
                                      書記官  李  華  安
中    華    民    國     九十     年      二        月        七        日


司法院資訊處製作；財團法人民間司法改革基金會備份。
